【裁判字號】    95,重上,276
【裁判日期】    950830
【裁判案由】    拆屋還地等
【裁判全文】
臺灣高等法院民事判決                 95年度重上字第276號
上  訴  人  丑○
            卯○○
            子○○
前 列 2 人
共      同
訴訟代理人  林家祺律師
複代理人    沈建宏律師
上  訴  人  甲○○
            丙○○
            乙○○
兼前列3 人
共      同
訴訟代理人  寅○○
上  訴  人  己○○
            辛○○
            庚○○
兼 前 1 人
法定代理人  癸○○
            戊○○
前 列 4 人
共      同
訴訟代理人  戊○○
被上訴人    台北縣蘆洲市公所
法定代理人  壬○○○
訴訟代理人  許進德律師
            劉金玫律師
            許峻鳴律師
上列當事人間請求拆屋還地等事件，上訴人對於中華民國95年3
月23日臺灣板橋地方法院94年度重訴字第278號第一審判決提起
上訴，經本院於95年8月16日言詞辯論終結，判決如下：
    主  文
原判決主文第二項關於命上訴人辛○○、庚○○、癸○○給付部
分及該部分假執行之宣告均廢棄。
前開廢棄部分，被上訴人在第一審之訴及其假執行之聲請均駁回
。
其餘上訴駁回。
第一、二審訴訟費用由上訴人負擔。
上訴人戊○○、甲○○、丙○○、乙○○、寅○○如於假執行程
序實施前依附表所示之金額為被上訴人預供擔保，得免為假執行
。
    事  實
甲、上訴人方面：
Ａ、上訴人丑○部分：
一、聲明：
  (一)原判決不利於上訴人部分廢棄。
  (二)駁回被上訴人在第一審之訴及假執行之聲請。
二、陳述：除與原判決記載相同者外，補稱略以：
  (一)被上訴人在民國72年已知土地被佔用，迄今23年，上訴人當
    時如價購土地即有合法使用權源，被上訴人違背信賴原則，
    本件起訴不合法。
  (二)上訴人基於行使地上權之意思佔用土地，已取得地上權登記
    請求權，否則，兩造間亦應存有不定期之使用借貸關係。
  (三)被上訴人在83年間提出之追加預算表，有給住戶50萬元之預
    算，本件爭議之關鍵，在於被上訴人施政之反覆不定。
Ｂ、上訴人卯○○、子○○部分：
一、聲明：
  (一)原判決不利於上訴人部分廢棄。
  (二)駁回被上訴人在第一審之訴及假執行之聲請。
二、陳述：除與原判決記載相同者外，補稱略以：
  兩造間之和解契約於87年 8月29日以口頭合意之方式成立，嗣
  被上訴人於91年11月13日以0910035327號函附切結書係確認上
  開口頭成立之和解契約。切結書為被上訴人單方所制作，屬要
  約性質，上訴人於91年11月16日對內容全數接受，已為承諾，
  和解契約即為成立。被上訴人不依和解條件履行，反就和解前
  之法律關係更行主張，與和解之確定力與創設效力有違。
Ｃ、上訴人甲○○、丙○○、乙○○、寅○○（以下寅○○4人
    ）部分：
一、聲明：
  (一)原判決不利於上訴人部分廢棄。
  (二)駁回被上訴人在第一審之訴及假執行之聲請。
  (三)如受不利益判決，願供擔保請免為假執行之宣告。
二、陳述：除與原判決記載相同者外，補稱略以：
  (一)上訴人並非原始起造人，地上物係向他人購買，被上訴人請
    求不當得利，於法無據。被上訴人在系爭土地被佔用3、40
    年以後才起訴，應已承認上訴人善意和平公然占有之事實。
  (二)系爭土地地勢低窪，經常積水，交通不便，上訴人之建物係
    磚造極為簡陋，上訴人自住未出租營利，原判決以土地申報
    地價年息5%計算相當於租金之利益，應屬過高。
  (三)依被上訴人於91年11月13日以0910035327號函附之切結書所
    示，被上訴人同意上訴人使用系爭土地至92年 3月31日止，
    縱上訴人應給付不當得利，亦應自92年4月1日起算。上訴人
    簽立切結書並向被上訴人請求給付補償金50萬元，被上訴人
    拒不給付，上訴人於被上訴人給付50萬元前行使同時履行抗
    辯權，且以50萬元之債權與上訴人倘應負擔之不當得利債務
    抵銷。
  (四)上訴人為經濟上之弱者，長期使用系爭土地，一時搬遷不易
    ，被上訴人出爾反爾未予補助搬遷費，請法院定相當之履行
    期間。
Ｄ、上訴人己○○、辛○○、庚○○、癸○○、戊○○部分：
一、聲明：
  (一)原判決不利於上訴人部分廢棄。
  (二)駁回被上訴人在第一審之訴及其假執行之聲請。
  (三)如受不利益判決，願供擔保請免為假執行之宣告。
二、陳述：除與原判決記載相同者外，補稱略以：
  (一)辛○○、庚○○、癸○○為戶長戊○○之占有輔助人，並非
    獨立占有人，毌庸因輔助占有而負擔不利益。己○○因患有
    精神分裂症，自92年12月31日起至行政院衛生署八里療養院
    住院治療，並未居住於被上訴人主張之系爭土地上之建物，
    毋庸給付被上訴人相當於租金之不當得利。
  (二)系爭土地地勢低窪，經常積水，交通不便，上訴人之建物係
    磚造極為簡陋，上訴人自住未出租營利，原判決以土地申報
    地價年息5%計算相當於租金之利益，應屬過高。
  (三)依被上訴人於91年11月13日以0910035327號函附之切結書所
    示，被上訴人同意上訴人使用系爭土地至92年 3月31日止，
    縱上訴人應給付不當得利，亦應自92年4月1日起算。上訴人
    簽立切結書並向被上訴人請求給付補償金50萬元，被上訴人
    拒不給付，上訴人於被上訴人給付50萬元前行使同時履行抗
    辯權，且以50萬元之債權與上訴人倘應負擔之不當得利債務
    抵銷。
  (四)上訴人為經濟上之弱者，長期使用系爭土地，一時搬遷不易
    ，被上訴人出爾反爾未予補助搬遷費，請法院定相當之履行
    期間。
乙、被上訴人方面：
一、聲明：上訴駁回。
二、陳述：除與原判決記載相同者外，補稱略以：
  (一)被上訴人為公家單位，分設各科室辦理業務，對於民眾所遞
    交之任何文件，均依收、發文程序辦理，上訴人若果欲將切
    結書交予被上訴人，被上訴人之承辦人員不可能、亦不敢拒
    收，上訴人主張被上訴人拒收不可採，被上訴人從未收到上
    訴人繳回之切結書。證人丁○○○自身案件早已確定現正執
    行中（台灣板橋地方法院92年度訴字1210號），其對於別人
    有無遞交切結書之事實不可能知悉。
  (二)蘆洲市○○段50地號地上物改建協議小組於87年 8月29日作
    成之「改建協議依據說明書」，首段已載明：「我們小組成
    員依據代表會專案小組陳代表炳煌‧‧‧歸納出幾點可行性
    的訴求‧‧‧並委託小組代表表達意願‧‧‧」，僅係協議
    小組歸納住戶的需求後，由住戶委託改建協議小組代表「表
    達意願」而已，無從推論至被上訴人已有任何之意思表示。
    所謂「專案小組」是由市民代表會組成，並非被上訴人，況
    說明書記載所謂專案小組第一次調協會所說之訊息者是「陳
    （市民）代表炳煌」，非被上訴人職員。再者，說明書緊接
    記載：「特將本小組欲訴求條件的依據及顧慮向委託人一一
    說明。」，因此說明書以下1至9點，均為該小組欲向專案小
    組訴求之條件而已，雖第 4點記載為「依據專案小組表示住
    戶得領取市公所搬遷費伍拾萬元‧‧‧」，此僅為該協議小
    組片面之記載，是否與事實相符，不無疑問，又，專案小組
    並無代表被上訴人為任何協議之權，因此無從認定被上訴人
    曾為任何意思表示。
  (三)被上訴人發出北縣蘆財字第0910035327號公文及切結書，僅
    在向無權佔用土地之所有住戶確認是否願意自行搬遷，係一
   「意向確認書」而已。待所有住戶之意向確認（即將切結書交
    回）後，再向代表會爭取經費預算，因此，除非所有住戶均
    同意自行搬遷，否則被上訴人並不能發放補償金。縱認切結
    書具有一定法律效果，而非僅為意向調查之性質，至多僅是
    一要約誘引而已。居民簽立切結書後，遞交給被上訴人，才
    達成要約誘引之意思表示。上訴人未舉證在期限內將切結書
    交與被上訴人，且上訴人迄今尚未自動搬遷，為上訴人所不
    爭執，足見該切結書上上訴人同意於92年 3月31日搬離之要
    求，上訴人亦未履行，故上訴人主張被上訴人應給付50萬元
    補償金，並不可採等語置辯。
    理  由
一、被上訴人起訴主張坐落台北縣蘆洲市○○段第55、56、57、
    58、59、60地號土地為被上訴人所有（按：應為管理人），
    遭上訴人搭蓋建物無權占有使用迄今，爰依民法第767條規
    定，請求上訴人拆屋還地及給付相當於租金之不當得利之判
    決。上訴人則以已與被上訴人達成和解，在被上訴人未給付
    補償金50萬元以前行使同時履行抗辯權，原判決判命給付之
    不當得利金額太高，上訴人已取得地上權登記請求權，上訴
    人一時搬遷不易請求定履行期間等語，資為抗辯。
二、兩造不爭之事實：
  (一)被上訴人主張台北縣蘆洲市○○段第55、56、57、58、59、
    60地號土地為蘆洲市所有，現為被上訴人管理，業據被上訴
    人提出土地登記謄本為證，且為上訴人所不爭執，堪信為真
    。被上訴人主張上訴人戊○○為坐落上揭55、56地號土地之
    違章建物即門牌號碼台北縣蘆洲市○○路77巷21號房屋所有
    人，上開房屋佔用55、56地號土地面積分別為20.16平方公
    尺、26.38平方公尺（如原判決複丈成果圖A1、A2所示）；
    ；上訴人卯○○為坐落上揭56、58地號土地之違章建物即門
    牌號碼為台北縣蘆洲市○○路77巷25號房屋所有人，上開房
    屋分別佔用56、58地號31.07平方公尺、19.64平方公尺（如
    原判決複丈成果圖F1、F2所示）；上訴人乙○○為坐落上揭
    55、56地號土地之違章建物即門牌號碼為台北縣蘆洲市○○
    路77巷19號房屋所有人，上開房屋分別佔用55、56地號3.43
    平方公尺、18.28平方公尺（如複成果圖C1、C2所示）；上
    訴人丑○為坐落上揭56、57、58、59、60地號土地之違章建
    物即門牌號碼台北縣蘆洲市○○路77巷27房屋所有人，上開
    房屋分別佔用56、57、58、59、60地號土地面積13.18平方
    公尺、45.86平方公尺、21.83平方公尺、28平方公尺、2.70
    平方公尺（如原判決複丈成果圖G1、G2、G3、G4、G5、G6所
    示）；上訴人寅○○、甲○○、丙○○為坐落上揭55、56、
    57 地號土地之違章建物即門牌號碼台北縣蘆洲市○○路77
    巷17 號房屋所有人，上開房屋佔用55、56、57地號土地面
    積分別為6.04平方公尺、93.23平方公尺、23.11平方公尺（
    如原判決複成果圖D1、D2、D3所示）；上訴人乙○○、寅○
    ○、甲○○、丙○○為坐落上揭55地號土地之違章建物即門
    牌號碼台北縣台北縣蘆洲市○○路77巷17號及19號前共用院
    子所有人，佔用55地號土地面積為11.19平方公尺等情，為
    上訴人戊○○、卯○○、丑○、寅○○所自認，並經原法院
    赴現場勘驗明確及囑託台北縣三重地政事務所測量屬實，有
    勘驗筆錄及複丈成果圖分別在卷可稽，堪信被上訴人上開主
    張為真實。
  (二)上訴人戊○○、癸○○、辛○○、庚○○共同居住在台北縣
    蘆洲市○○路77巷21號房屋乙節，有戶籍謄本為證，復經自
    認，且原法院勘驗現場時在場之癸○○亦陳述明確，堪信為
    真實。
  (三)上訴人卯○○、子○○共同居住在上址25號乙節，為卯○○
    、子○○所自認，並有戶籍謄本附於原審卷一第82、83頁可
    佐，亦堪認為真。
  (四)上訴人乙○○居住在上址19號乙節，有戶籍謄本附於原審卷
    一第88頁為證，亦未見其爭執，堪信為真實。
  (五)上訴人丑○居住在上址27號乙節，有戶籍謄本附於原審卷一
    第89頁為證，且為丑○所自認，亦信屬實在。
  (六)上訴人寅○○、甲○○、丙○○共同居住在上址17號乙節，
    有戶籍謄本附於原審卷一第90-92頁為證，復為上訴人自認
    ，堪信為真實。
  (七)乙○○、寅○○、甲○○、丙○○共同使用上址7號及19 號
    門前院子乙節，為上訴人所自認，亦堪信為真實。
三、按所有人對於無權占有或侵奪其所有物者，得請求返還之；
    對於妨害其所有權者，得請求除去之，民法第 767條前、中
    段亦有明定。次按已登記不動產所有人之回復請求權，無民
    法第125條消滅時效規定之適用，司法院大法官釋字第107號
    著有解釋。另地上權為一種物權，主張取得時效之第一要件
    須為以行使地上權之意思而占有，若依其所由發生之事實之
    性質，無行使地上權之意思者，非有變為以行使地上權之意
    思而占有之情事，其取得時效，不能開始進行；且占有人因
    時效而取得地上權登記請求權者，以已具備時效取得地上權
    之要件，向該管地政機關請求為地上權登記，如經地政機關
    受理，受訴法院始應就占有人是否具備時效取得地上權之要
    件，為實體上裁判；最高法院64年台上字第2552號判例及80
    年度第 2次民事庭會議決議可資參照。本件上訴人之房屋縱
    早於20年前占有使用系爭土地，被上訴人之回復請求權既無
    消滅時效規定之適用，則被上訴人依法行使權利，上訴人尚
    無從主張信賴原則或其他相類之權利。上訴人丑○並未舉證
    證明其占有系爭土地之初，即係以行使地上權之意思，且已
    於被上訴人起訴前向該管地政機關請求為地上權登記，則其
    抗辯已有地上權可得行使，亦屬無據。再者，兩造間並無使
    用借貸關係，丑○突然主張兩造間存有不定期之使用借貸關
    係云云，未舉證以實其說，自無可採。寅○○等 5人居住之
    建物縱係向他人價購非寅○○等人原始起造，寅○○受讓違
    章建築取得事實上之處分權，且其等無權占有被上訴人所管
    理之土地，獲得相當於租金之利益，被上訴人請求寅○○拆
    屋還地或給付不當得利，均無不合。
四、上訴人卯○○、子○○主張根據蘆洲市○○段50地號地上物
    改建協議小組於87年8月29日作成之「改建協議依據說明書
    」，兩造已以口頭合意方式成立和解云云。查，該說明書載
    明：「我們小組成員依據代表會專案小組陳代表炳煌第一次
    協調會所之訊息‧‧‧歸納出幾點可行性的訴求‧‧‧並委
    託小組代表表達意願‧‧‧」（本院卷第56頁），足證係協
    議小組歸納住戶的需求，由住戶委託改建協議小組代表表達
    意願，上訴人既未舉證證明專案小組有代表被上訴人為協議
    之權，該說明書不能作為被上訴人曾為任何意思表示之證據
    。則上訴人卯○○、子○○主張兩造在當時已以口頭合意方
    式成立和解，委無可取。上訴人再執被上訴人發出北縣蘆財
    字第0910035327號公文及切結書（本院卷第58、59頁），認
    兩造已成立和解。被上訴人固不否認寄發切結書與上訴人，
    但抗辯係一「意向確認書」，待所有住戶之意向確認（即將
    切結書交回）後，再向代表會爭取經費預算，除非所有住戶
    均同意自行搬遷，否則被上訴人並不能發放補償金等語。按
    ，非對話而為意思表示者，其意思表示，以通知達到相對人
    時，發生效力，民法第95條第 1項前段定有明文。被上訴人
    上開函文之主旨為「檢附切結書，請於文到一週內填妥送 (
    寄）交蘆洲市公所財政課，請查照」（本院卷第58頁），故
    切結書應於送達被上訴人時始生效力，自不待言。上訴人卯
    ○○固提出其於91年11月16日簽名蓋章之切結書影本（本院
    卷第59頁）證明已將切結書送交被上訴人，然為被上訴人所
    否認，卯○○未能舉出有親自交付被上訴人之證據（如收文
    之收據）以實其說，雖其請求訊問證人辰○○，而辰○○到
    院係證稱不清楚等語（本院卷第 209頁）。次查，被上訴人
    之函文已明示可將切結書「寄」交蘆洲市公所財政課，上訴
    人另主張被上訴人拒絕收文云云；如上訴人確實希望其意思
    表示能送達被上訴人，大可以郵寄方式寄交切結書，自無被
    上訴人拒絕收受之可能，則被上訴人抗辯未收到上訴人之切
    結書等語，洵堪採信。本件全體上訴人均主張被上訴人應給
    付補償金50萬元，然並無一上訴人能證明被上訴人承諾之證
    據何在，蓋被上訴人抗辯上訴人均未繳回切結書，兩造意思
    表示未達成一致，從而，上訴人主張對被上訴人有50萬元債
    權可行使抵銷權，洵屬無據。被上訴人既未收到上訴人出具
    之切結書，縱依上訴人之主張，切結書之性質為要約，上訴
    人承諾之意思表示既未到達被上訴人，自未生效，則上訴人
    執切結書之記載抗辯被上訴人同意其等居住至92年 3月31日
    云云，亦屬無據。
五、上訴人己○○主張因患有精神分裂症，自92年12月31日住院
    治療，迄今仍在住院中，並提出診斷証明書為證，認未佔用
    被上訴人之土地，未受有利益云云。查，己○○僅係因病住
    院治療，等病好了還是要回到系爭土地上之建物居住，業據
    己○○之大嫂即上訴人癸○○於原法院勘驗現場時陳述明確
    （原審卷一第 176頁），而己○○亦設籍於台北縣蘆洲市○
    ○路77巷21號（原審卷一第74頁），足證己○○係以久住之
    意思居住於上開地址，療養院僅係暫時療養之處所，終非久
    居之處所，被上訴人主張己○○居住於上開建物，占有被上
    訴人之土地受有利益，尚非無據。惟，關於上訴人辛○○、
    庚○○、癸○○，其等主張係戶長戊○○之占有輔助人，並
    非獨立占有人，毌庸因輔助占有而負擔不利益。經查，上訴
    人辛○○、庚○○、癸○○均與戊○○設立於同一共同生活
    戶（原審卷一第73、75、76頁），係基於戶長戊○○女兒與
    配偶之身分共同居住於同處所，應係受戊○○之指示而居住
    於系爭房屋內，屬於占有輔助人（最高法院65年台抗字第
    163號判例參照），原判決命辛○○、庚○○、癸○○給付
    相當於租金之不當得利，尚有未洽。上訴人辛○○、庚○○
    、癸○○（以下簡稱癸○○3人）就此部分指摘原判決不當
    ，求予廢棄改判，為有理由，爰由本院廢棄原判決對其3人
    不利之部分，並駁回被上訴人於第一審之訴及該部分假執行
    之聲請。
六、按民法第 179條前段規定，無法律上之原因而受利益，致他
    人受損害者，應返還其利益。又無權占有他人之土地，可能
    獲得相當租金之利益，為社會通常之觀念（最高法院61年臺
    上字第1695號判例參照）。上訴人既係無權占有系爭土地，
    使被上訴人受有相當於租金之損害，上訴人因而受有使用土
    地之利益，被上訴人自得依不當得利之法律關係，請求上訴
    人給付起訴前 5年相當於租金之所受利益。系爭土地鄰臺北
    縣蘆洲市○○路，其旁設有公車站牌，可供車輛及行人往來
    通行，且鄰近均為住屋，人口密集等情，業據原法院履勘現
    場屬實，原法院斟酌上開土地坐落之位置、附近繁榮程度及
    上訴人佔用情形，認土地租金以土地申報總價年息5%計算為
    宜，應屬妥適。上訴人主張該地區常積水、交通不便、上訴
    人之建物簡陋，以年息5%計算過高云云。但，原法院係審酌
    「蘆洲市本身位處台北縣偏遠之區，工商繁榮及交通便捷性
    猶有未足」等情（原判決第19頁），始認土地租金以土地申
    報總價額年息5%計算為宜，否則應不致僅以5%計算，上訴人
    猶主張過高，尚無可取。
七、上訴人再主張長期使用系爭土地，一時搬遷不易，請求本院
    定履行期間。但，上訴人自認已佔用系爭土地時間長久，被
    上訴人依法卻僅能請求 5年之不當得利，上訴人實際所受之
    利益已不少。參酌證人辰○○於本院之證詞，被上訴人為求
    解決系爭土地遭佔用之問題，已歷經數任市長拖延甚久，是
    上訴人對於遲早須搬遷一事難謂無認知，既非突發事件，其
    等應已有應變之策，矧被上訴人主張系爭土地上其餘之佔用
    戶亦有已執行完畢者（本院卷第215頁反面），綜合上情，
    本院認並無定履行期間之必要。惟上訴人戊○○、寅○○ 4
    人聲明如受不利判決，願供擔保請免為假執行之宣告，經核
    尚無不合，爰分別酌定相當之擔保金准許之（如附表所示）
    。
八、綜上所述，被上訴人本於所有權及管理權，請求上訴人拆屋
    還地及給付不當得利（癸○○ 3人上訴有理由除外），為有
    理由，應予准許。上訴意旨，仍執陳詞，指摘原判決不當，
    求予廢棄，為無理由，應駁回其上訴。至於被上訴人請求癸
    ○○3人給付不當得利部分，因癸○○3人為戊○○之占有輔
    助人，原判決命癸○○ 3人給付不當得利，尚有未洽，此部
    分癸○○3人之上訴為有理由。
九、據上論結，本件上訴為一部有理由，一部無理由，依民事訴
    訟法第450條、第449條第1項、第79條、第463條、第 392條
    ，判決如主文。
中    華    民    國    95    年    8     月    30    日
                    民事第二庭
                        審判長法  官  吳謙仁
                              法  官  李瓊蔭
                              法  官  蘇瑞華
正本係照原本作成。
除辛○○、庚○○、癸○○外，其餘如不服本判決，應於收受送
達後20日內向本院提出上訴書狀，其未表明上訴理由者，應於提
出上訴後20日內向本院補提理由書狀（均須按他造當事人之人數
附繕本）上訴時應提出委任律師或具有律師資格之人之委任狀；
委任有律師資格者，另應附具律師資格證書及釋明委任人與受任
人有民事訴訟法第466條之1第1項但書或第2項（詳附註）所定關
係之釋明文書影本。
中    華    民    國    95    年    8     月    31    日
                              書記官  賴以真
附註：
民事訴訟法第466條之1（第1項、第2項）：
對於第二審判決上訴，上訴人應委任律師為訴訟代理人。但上訴
人或其他法定代理人具有律師資格者，不在此限。
上訴人之配偶、三親等內之血親、二親等內之姻親，或上訴人為
法人、中央或地方機關時，其所屬專任人員具有律師資格並經法
院認為適當者，亦得為第三審訴訟代理人。
附表
┌─────────┬───────┬────────┐
│        上訴人    │  原判決主文  │   預供擔保金額 │
│                  │              │（新臺幣，元）  │
├─────────┼───────┼────────┤
│  １    戊○○    │    第一項    │     878,582    │
├─────────┼───────┼────────┤
│  ２    戊○○    │    第二項    │     219,660    │
├─────────┼───────┼────────┤
│  ３    乙○○    │    第七項    │     415,207    │
├─────────┼───────┼────────┤
│  ４    乙○○    │    第八項    │     103,860    │
├─────────┼───────┼────────┤
│  ５    寅○○    │    第十一項  │   2,540,286    │
│        甲○○    │              │                │
│        丙○○    │              │                │
├─────────┼───────┼────────┤
│  ６    寅○○    │    第十二項  │  各 635,040    │
│        甲○○    │              │                │
│        丙○○    │              │                │
├─────────┼───────┼────────┤
│  ７    寅○○    │    第十三項  │     205,549    │
│        甲○○    │              │                │
│        丙○○    │              │                │
│        乙○○    │              │                │
├─────────┼───────┼────────┤
│  ８    寅○○    │    第十四項  │  各  51,360    │
│        甲○○    │              │                │
│        丙○○    │              │                │
│        乙○○    │              │                │
└─────────┴───────┴────────┘


司法院資訊處製作；財團法人民間司法改革基金會備份。
